臺灣高等法院臺中分院刑事判決
110年度上訴字第532號
上  訴  人  臺灣臺中地方檢察署檢察官
被      告  蔡壁虹



上列上訴人因被告違反護照條例案件，不服臺灣臺中地方法院10
9年度訴字第1515號中華民國110年1月5日第一審判決（起訴案號
：臺灣臺中地方檢察署108年度偵字第29034號、109年度偵字第4
54號），提起上訴，本院判決如下：
    主  文
上訴駁回。
    理  由
一、公訴意旨略以：被告蔡壁虹（下稱被告）明知護照為我國國
    民在國外旅行所使用之國籍身分證明文件，持照人應妥善保
    管及使用，若任意交付他人，可能遭他人冒名使用，但仍與
    姓名、年籍均不詳之「方怡」所屬犯罪集團成員，共同基於
    將護照交付他人以供冒名使用之犯意聯絡，由被告於民國10
    2年7月17日入境臺灣之後之不詳時間、地點，以不詳代價，
    將其所有之中華民國護照（證號000000000號）提供與該犯
    罪集團，而該犯罪集團成員，在不詳時、地，將護照上之出
    生日期、照片均予以變造為「方怡」，足生損害於外交部領
    事事務局對中華民國護照管理之正確性，嗣該犯罪集團所屬
    成員，在不詳時、地，交付上開變造後之護照予「方怡」供
    其使用。嗣因「方怡」於108年4月30日，欲搭乘「土耳其飛
    馬航空公司」自土耳其偷渡至奧地利維也納，為該航空公司
    發現有變造護照之情事，通知奧地利維也納機場外事處官員
    ，始查悉上情，因認被告涉犯105年1月1日修正施行前護照
    條例第24條第3項之將護照交付他人以供他人冒名使用罪嫌
    等語。
二、按犯罪事實應依證據認定之，無證據不得認定犯罪事實；不
    能證明被告犯罪，應諭知無罪之判決，刑事訴訟法第154條
    第2項、第301條第1項分別定有明文。次按，事實之認定，
    應憑證據，如未能發現相當證據，或證據不足以證明，自不
    能以推測或擬制之方法，為裁判基礎；認定不利於被告之事
    實，須依積極證據，苟積極證據不足為不利於被告事實之認
    定時，即應為有利於被告之認定。且認定犯罪事實所憑之證
    據，雖不以直接證據為限，間接證據亦包括在內，無論直接
    或間接證據，其為訴訟上之證明，須於通常一般之人均不致
    有所懷疑，而得確信其為真實之程度者，始得據為有罪之認
    定。又按刑事訴訟法第161條已於91年2月8日修正公布，修
    正後同條第1項規定：檢察官就被告犯罪事實，應負舉證責
    任，並指出證明之方法。因此，檢察官對於起訴之犯罪事實
    ，應負提出證據及說服之實質舉證責任。倘其所提出之證據
    ，不足為被告有罪之積極證明，或其闡明之證明方法，無從
    說服法官以形成被告有罪之心證，基於無罪推定之原則，自
    應為被告無罪判決之諭知。
三、證據能力方面：
    按犯罪事實之認定，係據以確定具體的刑罰權之基礎，自須
    經嚴格之證明，故其所憑之證據不僅應具有證據能力，且須
    經合法之調查程序，否則即不得作為有罪認定之依據。倘法
    院審理之結果，認為不能證明被告犯罪，而為無罪之諭知，
    即無刑事訴訟法第154條第2項所謂「應依證據認定」之犯罪
    事實之存在。因此，同法第308條前段規定，無罪之判決書
    只須記載主文及理由。而其理由之論敘，僅須與卷存證據資
    料相符，且與經驗法則、論理法則無違即可，所使用之證據
    亦不以具有證據能力者為限，即使不具證據能力之傳聞證據
    ，亦非不得資為彈劾證據使用，故無罪之判決書，就傳聞證
    據是否例外具有證據能力，本無須於理由內論敘說明（最高
    法院100年台上字第2980號刑事判決可資參考）。是本案無
    罪判決就傳聞證據是否具有證據能力，即無須於理由內說明
    ，併此說明。
四、起訴意旨認被告涉犯上開將護照交付他人以供冒名使用之罪
    嫌，無非係以外交部領事事務局108年6月24日領一字第1085
    115979號函及其所附資料（於奧地利查獲他人使用被告之變
    造護照）為其論據；檢察官上訴理由另略以：被告於案發前
    曾出國參與詐欺集團，且被告自102年7月17日入境後迄今未
    有任何入出國紀錄，堪認其申辦護照之用途，僅係為從事詐
    騙集團之一次性使用，自不排除被告回國後，旋即將其護照
    交付同上詐騙集團以換取報酬之可能。又實務上關於護照遺
    失之案例雖屬有之，惟護照遺失後，再被不詳人士持以變造
    後復供他人使用之情形，即為罕見。伸言之，護照與身分證
    件等類同，具有一身專屬性，護照之作用在於國際間之身分
    證明，如任意之第三人僅因偶然拾獲遺失之護照而加以變造
    使用，即有甘冒該護照已被註銷或註記遺失等而遭識破為變
    造之風險，堪信第三人當會就其護照之來源為合理之把關，
    是本件護照倘非被告所交付，以確保該護照未經註銷或掛失
    等節，該第三人豈敢逕行變造進而流通使用，是原審採信被
    告所稱其護照係遺失而為無罪之判決，尚嫌速斷等語。惟訊
    據被告堅為否認有何上開將護照交付他人以供冒名使用之犯
    行，堅稱：伊護照係申辦前往印尼從事詐騙使用，於102年7
    月17日入境臺灣後即未再使用，亦未將護照交付他人，有可
    能係遺失，也有可能係他人在伊不知情下拿走等語。經查：
(一)被告於102年6月6日申請上開護照，經外交部於同年6月10日
    核發，由王佐維代為領取後輾轉交予被告，被告於同年6月1
    2日出境，再於同年7月17日入境臺灣使用；嗣被告之上開護
    照經不詳之人，將護照上之出生日期、照片均變造為「方怡
    」，而自稱「方怡」之人於108年4月30日，在土耳其欲搭乘
    「土耳其飛馬航空公司」航班偷渡至奧地利維也納時，為該
    航空公司人員發現有變造護照之情事，通知奧地利維也納機
    場外事處官員等情，固有被告之供述、證人王佐維於警詢、
    原審之證述（見108年度偵字第454號卷第139至142頁、原審
    卷第97至99頁）可稽，並有中華民國普通護照申請書、被告
    護照內頁翻拍照片、方怡護照內頁翻拍照片、被告之旅客入
    出境紀錄查詢資料、外交部領事事務局108年6月24日領一字
    第1085115979號函及所附外交部領事事務局獲報護照不法案
    件彙整表、奧地利代表處函等（見108 年度偵字第29034號
    卷第17至18頁、第19頁、第21頁、第23頁、第25至29頁、第
    31頁）在卷可稽，此部分事實，固堪認定。
(二)惟前開證據僅足認被告於102年申請護照出國及返回臺灣，
    嗣被告之護照遭變造並供「方怡」冒名使用之事實，尚無從
    證明該護照係由知情之被告交付供變造由他人冒名使用。而
    被告於警詢時已稱：其自印尼返臺後即未再出國，108年7月
    間收到內政部移民署的通知，要其帶護照去至桃園機場特殊
    勤務隊說明，其要找護照出來時才發現護照不見了等語（見
    108年度偵字第454號卷第54頁），被告前開所述固不否認其
    護照於遺失前在其保管中，惟被告堅決陳稱伊未曾將護照交
    付他人，乃係遺失等語，參以護照固為我國國民在國外旅行
    所使用之國籍身分證明文件，然於我國國內並非國人日常使
    用之身分證明文件，且對無頻繁入出國需求之人而言，一般
    於使用完畢放置固定處收納後，恐難期待會時時確認保存情
    形，況被告自102年7月17日入境後迄今並未有任何入出國紀
    錄等情，有被告之入出境資訊連結列印資料1份（見原審卷
    第73頁）在卷可明，顯見被告並非頻繁入出國之人，且本件
    被告護照遭變造並盜用之時間，距其前1次入出國使用時已
    逾6年之久，是被告堅稱伊係經內政部移民署通知後，方發
    現護照遺失等情，尚與常情無違。又被告於警詢時陳稱：我
    最後1次看到我的護照是大約去年我在打掃家裡的時候，那
    時我還跟李長虹一起住，我記得當時我把護照從抽屜裏面放
    到我搬家的時候用的箱子裡，那天之後我就沒再看過了等語
    （見108年度偵字第454號卷第54頁），且證人李長虹於警詢
    時證稱：「（問：你何時開始跟蔡壁虹同居？）前〈106〉年
    快暑假的時候才開始同居的，之前她都跟我一起住我家」等
    語（見108 年度偵字第454號卷第175 頁），可知被告自102
    年7月17日返國後，曾數次搬遷居住地點，復曾與李長虹同
    居，則其保管護照之處所既有其他人出入，尚無法排除其護
    照係由其他曾出入其居住地點之人，利用被告長久未使用護
    照，預期即使持以交付他人變造，被告亦無法即時發現之狀
    況，未經被告同意而擅自拿取並交付他人變造使用之可能。
    被告堅稱：伊之護照於102年7月17日入境臺灣後即未再使用
    ，其未將護照交付他人，有可能係遺失，也有可能係他人在
    伊不知情下拿走等語，因檢察官未舉出被告係知情而故將護
    照交付他人變造供冒名使用之積極具體事證，堪可採信。
(三)檢察官雖執前詞提起上訴，惟檢察官上訴意旨其中略稱：被
    告於案發前曾出國參與詐欺集團，且被告自102年7月17日入
    境後迄今未有任何入出國紀錄，堪認其申辦護照之用途，僅
    係為出境從事詐騙集團使用，自不排除被告回國後，旋即將
    其護照交付同上詐騙集團以換取報酬之可能等語部分，僅屬
    片面之主觀推測之詞，自非可作為認定被告有被訴將護照交
    付他人以供冒名使用罪嫌之適法證據。又檢察官上訴理由另
    略以：實務上少有護照遺失後，再被不詳人士持以變造供他
    人使用之情形，護照與身分證件等類同，具有一身專屬性，
    如任意之第三人僅因偶然拾獲遺失之護照而加以變造使用，
    即冒有該護照因被註銷或註記遺失而遭識破之風險，是本件
    護照倘非被告所交付，以確保該護照未經註銷或掛失，該第
    三人豈敢逕行變造進而流通使用等語部分，因容或忽略「方
    怡」於108年4月30日在土耳其欲搭乘「土耳其飛馬航空公司
    」航班偷渡至奧地利維也納，依在此之前未查悉被告之變造
    護照曾在其他時間遭使用冒名之情，堪認僅屬出於一次性短
    暫使用之目的，「方怡」其後倘再有使用變造護照之必要，
    可另向變造護照集團成員取得，是該次縱未經被告授權交付
    變造使用，冒名者亦無須擔憂在往後之長期時間，恐因被告
    發現而掛失或註銷護照之情，且護照為我國國民在國外旅行
    使用之國籍身分證明文件，尚不得與在國內慣常作為身分證
    明之國民身分證，應隨身攜帶而得以隨時發現有無遺失之情
    ，互為比擬，對於自102年間回國至今未再入出境之被告而
    言，確有可能因其無使用護照之必要，乃未時常檢視而未能
    及時發現護照已遺失，況於被告住處有他人同居及出入之情
    況下，實無法排除其護照係由其他曾出入其居住處所之人，
    因被告長久未使用護照，預期即使持以交付變造供他人冒名
    使用，被告亦未可發現，乃未經被告同意而擅自拿取並交付
    他人變造使用之可能，尚不能僅以前開護照曾由被告保管，
    即逕認其有被訴之將護照交付他人以供冒名使用之罪嫌。依
    上所述，檢察官前開上訴意旨，因非可為被告不利之認定，
    亦不得逕予作為認定被告成罪之證據，均尚非可採。
(四)綜上所陳，原審以本案依檢察官所舉之證據，尚無從認定「
    方怡」所使用之護照係由被告同意交付，亦未能達於被告有
    被訴將護照交付他人以供冒名使用犯行之確信，因認被告上
    開犯罪尚屬不能證明，乃為被告無罪之諭知，經核並無不合
    。檢察官仍執前詞以被告應構成將護照交付他人以供冒名使
    用之罪為由而提起上訴，依前揭理由欄四、（二）、（三）
    所示之論述及說明，均為無理由，應予駁回。
據上論斷，應依刑事訴訟法第368條，判決如主文。
本案經檢察官黃秋婷提起公訴，檢察官賴謝銓提起上訴，檢察官
謝岳錦到庭執行職務。
中　　華　　民　　國　　110 　年　　5 　　月　　13　　日
                  刑事第十二庭  審判長法　官  張國忠
                                      法　官  劉敏芳
                                      法　官  李雅俐
以上正本證明與原本無異。
除檢察官得依刑事妥速審判法第9條第1項之規定提起上訴外，均
不得上訴。 
如不服本判決應於收受送達後二十日內向本院提出上訴書狀，其
未敘述上訴之理由者，並得於提起上訴後二十日內向本院補提理
由書（均須按他造當事人之人數附繕本）「切勿逕送上級法院」
。
                                      書記官  蕭怡綸
中　　華　　民　　國　　110 　年　　5 　　月　　13　　日